臺灣高等法院高雄分院刑事判決　　　　 94年度上易字第673號
上　訴　人
即　被　告　甲○○
選任辯護人　洪明俊律師
上列上訴人因違反動產擔保交易法案件，不服臺灣高雄地方法院
93年度易字第420 號中華民國94年8 月22日第一審判決（起訴案
號：臺灣高雄地方法院檢察署92年度偵字第24520 號），提起上
訴，本院判決如下：
     主  文
上訴駁回。
甲○○緩刑參年。
     事  實
一、甲○○於民國91年7 月29日，向晉倫汽車公司購得福特六和
    C206-5X 車型，車牌號碼T9-7860 號自小客車1 輛，並以購
    車為由向南山人壽保險股份有限公司（以下簡稱南山人壽公
    司）貸款新臺幣（下同）23萬元，並以其購買之車牌號碼T9
    -7860 號自小客車1 輛，依動產擔保交易法規定之方式，設
    定動產抵押23萬元予南山人壽公司，雙方簽訂貸款暨車輛動
    產抵押契約書，為動產擔保交易之債務人，並約定自91年7
    月29日起至94年7 月29日止，分36期清償，每月為一期，每
    期繳納8548元，並約定標的物存放地點為高雄市小港區○○
    ○路76號，在所擔保之債務未完全清償前，不得將該抵押物
    任意遷移、出賣、出質、移轉、抵押或為其他處分等，並於
    91 年7月31日向高雄市監理處設定登記在案。詎甲○○取得
    該貸款後，竟無視於上揭未繳清貸款前，不得將該車遷移約
    定處所之規定，意圖為自己不法之利益，將上開已設定動產
    抵押之自用小客車遷離約定之放置處所，下落不明，並未繳
    納任何分期金，致南山人壽公司追索無著受有損害。
二、案經南山人壽公司訴由臺灣高雄地方法院檢察署檢官偵查起
    訴。
    理  由
一、證據能力方面：本件被告甲○○所犯係死刑、無期徒刑、最
    輕本刑為3 年以上有期徒刑以外之罪，已經被告就被訴事實
    為有罪之陳述，經本院聽取當事人之意見後，依刑事訴訟法
    第273 條之1 第1 項之規定，裁定進行簡式審判程序。又本
    件卷內關於證人所為之陳述、文書及物證等證據，依刑事訴
    訟法第273 條之2 規定，不受同法第159 條第1 項規定之限
    制，依法均有證據能力。
二、實體方面：上開事實，訊據上訴人即被告甲○○坦承不諱，
    並經告訴人南山人壽公司提出車輛動產抵押暨借款契約書、
    高雄市監理處動產擔保交易登記證明書、汽車過戶登記書、
    動產擔保交易動產抵押設定登記申請書、南山人壽保險股份
    有限公司汽車貸款申請書各1 份為證（參見92年度發查字第
    2338號偵查卷第4 頁至第7 頁、92年度他字第4413號偵查卷
    第11頁反面、第12頁、第14頁）。而關於車輛動產抵押暨借
    款契約書上被告之署押，經原審法院分別送請法務部調查局
    及憲兵司令部刑事鑑識中心鑑驗被告之簽名真偽，雖分別經
    法務部調查局於93年9 月30日以93年9 月30日調科貳字第09
    300388580 號函及憲兵司令部刑事94年3 月18日（94）安鑑
    字第00546 號通知無法進行鑑定（參見原審法院審理卷49頁
    及第97頁），惟從南山人壽公司所提供車輛動產抵押暨借款
    契約書及動產擔保交易動產抵押設定登記申請書原本（參見
    原審法院審理卷第45頁）甲○○之簽名與被告自己於92年9
    月27日接受員警詢問前、後之簽名、92年11月20日接受檢察
    官訊問後之簽名、93年3 月29日接受原審法院調查後之簽名
    、被告於87年11月27日至高雄縣林園鄉農會開戶之簽名（92
    年度他字第4413號偵查卷第2 頁、第4 頁、第30頁反面，原
    審法院93年度簡字第845 號審理卷第17頁、原審法院卷第79
    頁反面、80頁反面、81頁），無論筆跡、運筆之氣勢、筆順
    、轉折、神韻、勾捺均十分相似。而證人即負責南山人壽公
    司汽車貸款申請之對保人員顏圓庭於原審法院審理時證述「
    （問：辦理甲○○貸款案，為何知道要去對保？）車行告訴
    我們甲○○要買車，且要辦汽車貸款。」、「（問：哪一家
    車行？）我不記得，是林雅文。」、「（問：林雅文告訴你
    後，你的處理情形？）林雅文將甲○○的身分資料傳進來給
    我，還有申請書，我按照上面的資料再問申請人後，就將資
    料傳給南山人壽。」、「（問：該申請書（汽車貸款）是否
    傳真過來時，上面的資料就已經填好了？）林雅文將甲○○
    的基本資料傳真給我，我根據該傳真過來的基本資料填寫申
    請書，而且我還用甲○○的電話與他確認資料。所以該汽車
    貸款申請書上的資料是我記載的，但是是與甲○○電話確認
    過的資料。」、「（問：林雅文將資料傳真過來給你，你如
    何與甲○○聯絡？）我打資料上面甲○○的行動電話000000
    0000與他確認。」、「（問：通話內容？）我問甲○○基本
    資料、工作資料、住址，問他購買何種車。因為甲○○的現
    居地址與身分證不同，所以我有問他現在居住地址。我是到
    甲○○位於大義路的住處對保。我也先打電話給甲○○，甲
    ○○才來帶我到他們家辦理對保。」「（問：你如何向甲○
    ○辦理對保？請詳述對保情形？）到甲○○家對保。是白天
    ，我先詢問甲○○何時可以對保。我找到甲○○家附近的加
    油站，再由甲○○出來帶我去他們家，我記得他們家有小庭
    院。」、「（問：甲○○家的房子是否獨棟？）不是，在巷
    子裡面。至少2 層的房子，是整排房子其中的1 棟。不是大
    樓。應該是連棟的透天厝。」、「（問：是進入房子內辦理
    對保？）在客廳對保，現場除了我與被告外，沒有其他人，
    他當時偷偷摸摸的，好像怕他家人知道。當時是下午的上班
    時間。他好像是利用上班時間回家接受對保。」、「（問：
    以何資料對保？）剛才提示的汽車貸款申請書，與車子有關
    係的就是動產擔保交易契約書、抵押設定資料，對保資料是
    一整份很多的資料。」、「（問：辦理動產抵押借款契約書
    1 式幾張？）至少3 張，1 張銀行留存，1 張給客戶。正本
    留在銀行。」、「（問：動產擔保交易動產抵押設定登記申
    請書，是否也是1 式3 份？）應該是1 式3 份。」、「（問
    ：這2 份上面的資料都是甲○○填寫的？）只有乙方簽名的
    地方是我拿給他寫的。其他部分不是我寫的，是我們公司的
    助理寫的。這些資料是先讓甲○○先簽名之後，再帶回來填
    上去的。」、「（問：給甲○○填寫時，是否告知這些資料
    做何用？）有」、「（問：在庭被告是否當初辦理對保的先
    生？）（轉頭看被告後回答）我很肯定就是他沒有錯。」、
    「（問：當時與甲○○前前後後聯絡好幾次，這幾次電話聯
    絡時是否都是同1 人？）我認為是同1 人。」等語（參見原
    審法院審理卷第114 頁至122 頁），證人顏圓庭對於如何與
    被告聯絡、對保過程、地點及被告親自在動產擔保交易動產
    抵押設定登記申請書及動產擔保交易契約書（應係動產擔保
    抵押暨借款契約書之誤）簽名等情均證述綦詳，另參酌證人
    顏圓庭與被告並無嫌隙，實無誣陷被告之動機，證人顏圓庭
    所言應堪採信。綜上所述，動產擔保抵押暨借款契約書及動
    產擔保交易動產抵押設定登記申請書上之署押為被告所親簽
    無訛。被告為成年人既於上開文書簽名，理應知悉簽署上開
    文書所應負之法律責任，即以福特六和C206-5X 車型，車牌
    號碼T9-7860 號自小客車1 輛，向南山人壽公司貸款23萬元
    ，並以其購買之牌號碼T9-7860 號自小客車1 輛，依動產擔
    保交易法規定之方式，設定動產抵押23萬元予南山人壽公司
    ，而為動產擔保交易之債務人。又按動產擔保交易之債務人
    於動產擔保交易契約存續中，應以善良管理人之注意，保管
    或使用標的物，動產擔保交易法第12條定有明文。是以，動
    產擔保交易之債務人除不得任意將該標的物車輛遷移、出賣
    、出質、移轉、抵押或為其他處分外，亦不得任令第3 人將
    該車輛遷移、出賣、出質、移轉、抵押或為其他處分。被告
    係本件動產擔保交易之債務人，參諸前開車輛動產抵押暨借
    款契約書其他約定事項第14點已載明：「本契約書所載乙方
    之住所（營業所）為約定收受通知及標的物置放之處所，如
    有變更，乙方應以書面通知甲方，且非經甲方以書面同意並
    辦理動產抵押變更登記者，乙方不得遷移本件抵押車輛」之
    內容以觀，被告對於買車後應將該該自小客車停放於約定地
    點之內容自難諉稱不知。參以被告1 期均未繳納分期金並經
    南山人壽公司催繳，亦據被告所自承在卷（參見原審法院審
    理卷第28頁），且車牌號碼T9-7860 號自小客車並未停放在
    約定地點即高雄市小港區○○○路76號，目前下落不明，亦
    有客戶拜訪紀錄表1 紙在卷可參（參見92年度他字第4413號
    偵查卷第16頁），被告拒繳分期付款金額，致告訴人追索無
    著，足見被告有不法利益之意圖，並已致生損害於告訴人，
    殆無疑義。至於被告辯護人於原審審理中辯稱向南山人壽公
    司所貸之款項並未由被告取得等情，然依一般以動產擔保抵
    押之方式購車，車商為確保向金融機構所貸之款項能確實交
    付，以避免車子既已過戶買受人但買受人未將以該車所貸得
    之款項充作價款之風險，而要求買受人以該買賣之動產作為
    動產擔保交易之標的物時，金融機構應將放貸之款項直接撥
    入車商之帳戶，被告辯護人誤認本件貸款告訴人未先撥給被
    告而逕將款項匯入車商林雅文之子陳瑞儀帳戶與常情不符，
    容有誤會。本件事證明確，被告犯行堪予認定，應依法論科
    。
三、核被告所為，係犯動產擔保交易法第38條之動產擔保交易之
    債務人，意圖不法之利益，將標的物遷移，致生損害於債權
    人罪。
四、原審因依動產擔保交易法第38條，刑法第11條前段、第41條
    第1 項，罰金罰鍰提高標準條例第1 條前段、第2 條之規定
    ，並審酌被告未依約付清分期款，即擅自將上開自用小客車
    遷移，致告訴人追索無著而受有損害，所欠貸款迄未繳清，
    及車輛至今亦未尋獲等一切情狀，量處有期徒刑4 月，並諭
    知如易科罰金，以300 元折算1 日。認事用法，核無不合，
    量刑亦屬妥適，被告上訴意旨，以原審量刑過重，指摘原判
    決不當，為無理由，應予駁回。另查被告前未受有期徒刑以
    上刑之宣告，有台灣高等法院被告全國前案紀錄表1 份附卷
    可稽，其受此次偵審程序及科刑判決之教訓後，當知警惕而
    無再犯之虞，且其犯罪後已與告訴人成立和解，有和解契約
    書1 份附卷可參，本院認其所受有期徒刑之宣告，以暫不執
    行為適當，併宣告被告緩刑3 年。
據上論結，應依刑事訴訟法第368 條、第273 條之1 第1 項，刑
法第74條第1 款，判決如主文。
本案經檢察官張金塗到庭執行職務。
中　　華　　民　　國　　94　　年　　11　　月　　24　　日
            刑事第五庭  審判長法  官  曾永宗
                              法  官  陳明富
                              法  官  任森銓
以上正本證明與原本無異。
不得上訴。
中　　華　　民　　國　　94　　年　　11　　月　　24　　日
                              書記官  蘇恒仁
附錄本判決論罪科刑法條：
動產擔保交易法第38條
動產擔保交易之債務人，意圖不法之利益，將標的物遷移、出賣
、出質、移轉、抵押或為其他處分，致生損害於債權人者，處3
年以下有期徒刑、拘役或科或併科6000元以下之罰金。
